臺灣彰化地方法院民事判決
109年度訴字第580號
原      告  陳俋均  
訴訟代理人  蘇國榮  
被      告  陳文軒  

            莊重信


            莊氏票



            許莊嬌

            莊建雄

            莊傅秋香

            莊文壹

            莊阿麵

            莊甘

            莊水南

            莊永崝

            杜雪梨

            莊旺發

            莊加政

            莊明珠


            莊寶足

            黃雀


            莊碧花


            莊明秀

            莊朝欽


            何銀

            莊墻

            莊淑惠

            莊豐政

            莊彩蘭

            莊鑫榮  
            莊侑倉即陳立恩

            莊秀霞  
訴訟代理人  莊瓊紋  
被      告  莊玉柱  
            莊清全  
            陳碧雲  
            陳進佳  
訴訟代理人  陳慶成  
被      告  陳春梅  
            王麗月  
上列當事人間請求分割共有物事件，本院於民國111年6月7日言
詞辯論終結，判決如下：
    主  文
被告莊傅秋香、莊文壹、莊阿麵、莊甘、莊水南、莊永崝應就其
被繼承人莊美國所遺彰化縣○○鎮○○○段000地號土地，應有部分33
588分之362，辦理繼承登記。
被告莊重信、莊氏票、莊傅秋香、莊文壹、莊阿麵、莊甘、莊水
南、莊永崝、許莊嬌、杜雪梨、莊旺發、莊加政、莊明珠、莊寶
足、黃雀、莊碧花、莊明秀、莊朝欽、何銀、莊墻、莊淑惠、莊
豐政、莊彩蘭、莊建雄應就被繼承人莊榮所遺前開地號土地，應
有部分11196分之1907，辦理繼承登記。
兩造共有之前開地號土地，准予分割，分割方法為如附圖甲案
（即彰化縣二林地政事務所收件日期文號110年8月26日二土測字
第1594號土地複丈成果圖）所示。其中編號Ａ1，面積1717平方
公尺土地由王麗月取得。編號Ａ2，面積914平方公尺土地，由陳
文軒應有部分914分358、陳進佳應有部分914分之556共有取得。
編號Ａ3，面積1250平方公尺土地由第一項所列莊美國之繼承人
莊傅秋香、莊文壹、莊阿麵、莊甘、莊水南、莊永崝公同共有應
有部分12500分之665，第二項所列莊榮之繼承人莊重信、莊氏票
、莊傅秋香、莊文壹、莊阿麵、莊甘、莊水南、莊永崝、許莊嬌
、杜雪梨、莊旺發、莊加政、莊明珠、莊寶足、黃雀、莊碧花、
莊明秀、莊朝欽、何銀、莊墻、莊淑惠、莊豐政、莊彩蘭、莊建
雄公同共有應有部分12500分之10505，與莊水南應有部分12500
分之665，莊永崝應有部分12500分之665共有取得。編號Ａ4，面
積1250平方公尺土地由莊鑫榮、莊侑倉即陳立恩、莊秀霞、莊玉
柱、莊清全、陳碧雲應有部分各6分之1共有取得。編號Ａ5，面積
1038平方公尺土地由原告取得。
訴訟費用由兩造依如附表一所示訴訟費用分擔比例負擔。
    事實及理由
壹、程序方面
一、按分割共有物為固有必要共同訴訟，應由原告以其他共有人
    全體為被告，當事人始適格。又訴狀送達後，原告不得將原
    訴變更或追加他訴，但該訴訟標的對於數人必須合一確定時
    ，追加其原非當事人之人為當事人者，不在此限，民事訴訟
    法第255條第1項第5款定有明文。從而，原告起訴時，彰化
    縣○○鎮○○○段000地號土地（下稱系爭土地）之共有人莊美國
    已於起訴前之民國（下同）106年6月13日死亡，應由其繼承
    人莊傅秋香、莊文壹、莊阿麵、莊甘、莊水南、莊永崝繼承
    其上開土地應有部分；共有人莊榮於72年11月14日死亡，應
    由其繼承人莊重信、莊氏票、莊傅秋香、莊文壹、莊阿麵、
    莊甘、莊水南、莊永崝、許莊嬌、杜雪梨、莊旺發、莊加政
    、莊明珠、莊寶足、黃雀、莊碧花、莊明秀、莊朝欽、何銀
    、莊墻、莊淑惠、莊豐政、莊彩蘭、莊建雄繼承其上開土地
    應有部分，有相關戶籍謄本、繼承系統表等在卷可憑，故原
    告於109年7月27日以書狀將其對莊美國、莊榮之起訴撤回，
    更正追加前開各該繼承人為被告，係為符合本件分割共有物
    當事人適格之合法必要所為，自應准許。
二、被告均經合法通知，除被告莊加政、莊秀霞、陳進佳外，其
    餘均未於最後言詞辯論期日到場，核無民事訴訟法第386條
    所列各款情形，應准原告之聲請，由其一造辯論而為判決。
貳、實體方面
一、原告聲明：㈠被告莊傅秋香、莊文壹、莊阿麵、莊甘、莊水
    南、莊永崝應就其被繼承人莊美國所遺系爭土地，應有部分
    33588分之362，辦理繼承登記。㈡被告莊重信、莊氏票、莊
    傅秋香、莊文壹、莊阿麵、莊甘、莊水南、莊永崝、許莊嬌
    、杜雪梨、莊旺發、莊加政、莊明珠、莊寶足、黃雀、莊碧
    花、莊明秀、莊朝欽、何銀、莊墻、莊淑惠、莊豐政、莊彩
    蘭、莊建雄應就被繼承人莊榮所遺系爭土地，應有部分1119
    6分之1907，辦理繼承登記。㈢兩造共有之系爭土地，准予分
    割，分割方法為如附圖甲案（即彰化縣二林地政事務所收件
    日期文號110年8月26日二土測字第1594號土地複丈成果圖）
    所示。係主張略以：系爭土地由兩造依附表一所示應有部分
    比例共有，兩造無不分割系爭土地之約定，系爭土地亦無不
    得分割之法令限制，但兩造迄無法達成分割協議，爰訴請裁
    判分割，並以如附圖甲案所示分割為適當。且因土地登記之
    共有人莊美國、莊榮已於本件起訴前死亡，各該繼承人迄未
    辦理系爭土地應有部分之繼承登記，爰併請求辦理，以完備
    分割等語。
二、被告方面：
㈠被告莊加政陳稱略以：其主張以如附圖乙案（即彰化縣二林地
  政事務所收件日期文號110年8月26日二土測字第1595號土地複
  丈成果圖）分割，並以卷附石亦隆不動產估價師事務所估價報
  告書即如附表二所示之金額相互補償為適當。因如附圖甲案，
  規避被告陳進佳、莊美國之繼承人、莊永崝、莊水南實際使用
  土地面積超出持有面積甚多之情事不予處理，罔顧系爭土地各
  共有人持分面積權益，只就附圖甲案編號A5原告之利益逕行分
  割出最佳土地使用，實為不公平之方案，應不予採用；另原告
  於110年11月12日陳報狀所稱附圖乙案分割後，編號B2北側地
  界線雖緊臨對外道路(即再發路)但卻無涵蓋該對外道路等語，
  與事實不符，系爭土地上所存在之現有巷道(建築法法令所訂)
  即為被告陳進佳所有建築物之通行道路。被告莊加政所提附圖
  乙案，就現況地上物之個別共有人占用之範圍依據現況做分割
  ，附圖乙案編號B2陳進佳所取得土地面積628平方公尺，編號B
  3莊美國、莊永崝、莊水南所取得土地面積481平方公尺，皆超
  過所持有面積甚多，該編號B2超過73平方公尺、編號B3超過28
  2平方公尺，上開超過持分部分均應以附表二相互補償，對共
  有人比較有公平性，也是針對實際來分割；附圖乙案編號B1至
  編號B5現況建物出入口皆鄰接再發路及系爭土地上之現有巷道
  ，人車進出使用無虞，符合既有建物使用之方案。附圖乙案是
  最公平、合理的方案，對鑑價報告配合附圖乙案的補償是對共
  有人最公平等語。
㈡被告王麗月陳稱略以：同意採附圖甲案，這樣對共有人最簡單
  ，面積沒有找補的問題。不像乙案比較複雜，有些問題我們沒
  有辦法去解決。
㈢被告陳進佳陳稱略以：我們比較傾向附圖甲案，面積部分不增
  減。因為附圖乙案，我們要拿太多的錢出來補償，我們覺得跟
  我們的意思不符合，只要不影響我們的出入口就好了。
㈣被告莊秀霞陳稱略以：同意採用附圖甲案。希望透過這次分割
  案將每戶分割出來，為了以後下一代著想，避免日後糾葛不清
  ，希望這次能夠將土地劃分清楚。
㈤其餘被告均未作何聲明或陳述。
三、得心證理由：
１、原告主張系爭土地為兩造共有，應有部分如附表一所示，其
    中登記之共有人莊美國、莊榮已死亡，各該土地應有部分尚
    未辦理繼承登記；又系爭土地可依法分割，惟兩造迄未達成
    分割協議等情。被告不爭執，亦有相符之土地登記謄本、地
    籍圖謄本、相關繼承系統表、戶籍謄本等資料在卷可稽，自
    屬真實可信。此外，本院亦會同地政事務所派員勘驗測量在
    案，各製有本院勘驗測量筆錄及地政事務所之土地複丈成果
    圖即附圖現況圖附卷供佐，知悉系爭土地上有多棟建物，使
    用情形如附圖現況圖之記載，且土地南側有再發路供通行使
    用等情。從而，原告請求依民法第823條、824條判決分割系
    爭土地。且為合法此分割土地之處分，亦應先命莊美國、莊
    榮之繼承人為各該土地應有部分之繼承登記，俾符民法第75
    9條之規定，自合法應准。
２、原告主張系爭土地以如附圖甲案分割為適當，被告王麗月、
    陳進佳、莊秀霞表示同意，被告莊加政則抗辯應以如附圖乙
    案分割，並據附表二相互補償為適當。本院審酌：
　㈠如附圖甲、乙案咸認土地南側之再發路已經供通行使用甚久
    ，係由公所養護，尚可公平攤由下列各分割出之土地取得，
    免生道路南側土地不易分配之問題，而不宜割出規劃為共有
    之道路；且因此規劃土地自西往東依現有建物之分布情況，
    可分割為四大部分，西側分由王麗月、陳文軒及陳進佳取得
    ；中間偏西由莊美國、莊榮之繼承人與莊永南、莊永崝取得
    ；中間偏東由莊鑫榮、莊侑倉即陳立恩、莊秀霞、莊玉柱、
    莊清全、陳碧雲取得；東側之空地則由原告取得係屬相同。
　㈡比較如附圖甲、乙分割方案之差異，於西側土地，由王麗月
    、陳文軒及陳進佳取得部分，陳文軒迄未表示意見，而王麗
    月、陳進佳均表示同意如附圖甲案分配，陳稱，同意採附圖
    甲案，這樣對共有人最簡單，面積沒有找補的問題。不像乙
    案比較複雜，有些問題我們沒有辦法去解決等語。陳進佳更
    陳稱若依如附圖乙案分割，其較應有部分換算面積多取得72
    .59平方公尺土地，依附表二之鑑定結果尚需補償共有人近6
    0萬元，與其意思不符等語。則此部分之分割允宜尊重受分
    配當事人之自主意願，尚認以如附圖甲案分割較為適當。
　㈢就中間土地之分配（含偏東與偏西二大區塊土地），如附圖
    乙案認為莊榮之繼承人可更分割出另筆土地一節（即乙案於
    中間土地共分割為編號Ｂ3、Ｂ4、Ｂ5三筆土地），原告陳稱，
    莊美國與莊榮之繼承人部分重疊，不宜再予分割使狀況複雜
    之語，容非無理。況比較分割出之中間土地地形，如附圖甲
    案分割為編號Ａ3、Ａ4二筆土地，僅編號Ａ3有一曲折處，而如
    附圖乙案則Ｂ3、Ｂ4、Ｂ5均多突出不整之處，雖此突出不整處
    係據現況建物而突折，但對於中間土地仍分割為相關人所共
    有，相關建物之所有人亦迄未表示意見，是否保持共有之土
    地地形必無平整之須，可堪置疑。爰此部分，本院亦認以如
    附圖甲案分割較為適當。
綜上，原告請求分割系爭土地係合法應准，且本院允認以如附圖
甲案分割為適當。此外，基於分割土地為處分之行為，為符合法
律之規定與訴訟之經濟，原告請求已死亡，登記為土地共有人之
莊美國、莊榮之繼承人應辦理系爭土地應有部分之繼承登記併應
准許。
四、本件為判決之事項已臻明確，兩造其餘攻擊、防禦方法核不
    影響判決結果，自不贅論。
結論：原告之訴有理由，併依民事訴訟法第385條第1項前段，第
      80條之1，判決如主文。　　
中　　華　　民　　國　　111 　年　　6 　　月　　28　　日
                  民事第三庭    法　官　洪榮謙
以上正本係照原本作成。
如對判決上訴，應於判決送達後20日內向本院提出上訴狀。如委
任律師提起上訴者，應一併繳納上訴審裁判費。
中　　華　　民　　國　　111 　年　　6 　　月　　28　　日
                                書記官　林盛輝

附圖甲案、乙案與現況圖。

附表一：土地應有部分及訴訟費用負擔比例。
彰化縣○○鎮○○○段000地號土地   編號 共有人姓名 應有部分及訴訟費用負擔比例 １ 陳文軒 11196分之650 ２ 莊美國(106年6月13日歿，繼承人：莊傅秋香、莊文壹、莊阿麵、莊甘、莊水南、莊永崝) 33588分之362 （由莊美國之繼承人連帶負擔） ３ 莊榮(72年11月14日歿，繼承人：莊重信、莊氏票、莊傅秋香、莊文壹、莊阿麵、莊甘、莊水南、莊永崝、許莊嬌、杜雪梨、莊旺發、莊加政、莊明珠、莊寶足、黃雀、莊碧花、莊明秀、莊朝欽、何銀、莊墻、莊淑惠、莊豐政、莊彩蘭、莊建雄) 11196分之1907 （由莊榮之繼承人連帶負擔） ４ 莊水南 33588分之362 ５ 莊永崝 33588分之362 ６ 莊鑫榮 67176分之2269 ７ 莊侑倉即陳立恩 67176分之2269 ８ 莊秀霞 67176分之2269 ９ 莊玉柱 67176分之2269 １０ 莊清全 67176分之2269 １１ 陳碧雲 67176分之2269 １２ 陳進佳 11196分之1008 １３ 王麗月 11196分之3117 １４ 陳俋均 11196分之1883 
附表二：乙案各共有人相互補償金額明細表（新臺幣/元）
      應補償人  受補償人 莊美國之繼承人 莊水南 莊永崝 陳進佳 受補償金合計 陳文軒 15,708 15,538 15,538 15,123 61,907 莊榮之繼承人 504,681 499,238 499,238 485,905 1,989,062 莊鑫榮 4,428 4,380 4,381 4,264 17,453 莊侑倉即陳立恩 4,428 4,380 4,381 4,264 17,453 莊秀霞 4,428 4,381 4,380 4,264 17,453 莊玉柱 4,428 4,381 4,380 4,264 17,453 莊清全 4,428 4,381 4,381 4,263 17,453 陳碧雲 4,428 4,381 4,381 4,263 17,453 王麗月 73,904 73,106 73,106 71,154 291,270 陳俋均 1,979 1,957 1,957 1,905 7,798 應補償金合計 622,840 616,123 616,123 599,669 2,454,755